臺灣高等法院臺南分院刑事判決　　　　95年度上訴字第1103號
上　訴　人　臺灣臺南地方法院檢察署檢察官
上　訴　人
即　被　告　丙○○
選任辯護人　陳培芬　律師
上列上訴人因被告傷害致死案件，不服臺灣臺南地方法院94年度
訴字第948號中華民國95年8月23日第一審判決（起訴案號：臺灣
臺南地方法院檢察署94年度偵字第4880號），提起上訴，本院判
決如下：
    主  文
原判決撤銷。
丙○○傷害人之身體，處有期徒刑陸月，如易科罰金以銀元參佰
元即新台幣玖佰元折算壹日。
    事  實
一、丙○○與李德泉二人為舊識，皆因政府推動之擴大就業方案
    而在臺南縣東山鄉東河村派出所旁工作，民國九十三年四月
    十四日上午十一時三十分許，二人工作完畢後，前往臺南縣
    東山鄉東正村二五號李德泉住處，並與其他友人在上址飲酒
    聊天，迨友人陸續離去後，李德泉因心情不佳而指責丙○○
    害其養成飲酒之惡習，雙方因而發生口角衝突，致丙○○心
    生不悅，於同日下午一時三十分許離去，並前往臺南縣東山
    鄉東正村東勢一四八號其父親住處。李德泉則因與丙○○口
    角後仍氣憤未平，遂於當日下午二時三、四十分許，騎乘腳
    踏車至丙○○父親住處尋找丙○○理論，二人碰面後，李德
    泉仍一再指責丙○○害其養成飲酒惡習，並憤而出手毆打丙○○，丙○○竟基於傷害之犯意而出手還擊，徒手毆打李德
    泉頭部一下，造成李德泉左顳部（即左側太陽穴）頭皮輕微
    出血之傷害，然因李德泉生前即有丙○○在客觀上所無法預
    見之肝臟功能欠佳病症，合併先前之飲酒，竟因此而昏倒在
    地，丙○○見狀試圖叫醒李德泉，而正在附近工作之蘇域峻
    （原名蘇再來，丙○○胞弟）發現後，立即於當日下午二時
    四十五分許撥打電話呼叫救護車，救護車於下午三時十五分
    許抵達醫院時，李德泉已無生命跡象，經急救後呈腦死狀態
    ，因多重器官衰竭，延至同年月二十一日十時三十分許仍不
    治死亡。
二、案經李德泉配偶甲○○訴由臺灣臺南地方法院檢察署檢察官
    偵查起訴。
    理  由
一、訊據被告丙○○（下稱被告）雖矢口否認有毆打李德泉之傷
    害行為，辯稱：伊當天在李德泉住處遭指責後，未久即離開
    該處並轉往伊父親住處，約一小時後李德泉至伊父親住處，
    除再次指責外，更出手毆打並以腳踹踢伊，隨後李德泉即因
    站立不穩而緩慢倒下，伊自始未出手毆打李德泉云云。惟查
    ：
（一）被告於九十三年四月十四日中午，與包括丁○○在內之數
      名友人，前往臺南縣東山鄉東正村二五號被害人李德泉住
      處飲酒聊天，李德泉因心情不佳而指責被告害其養成飲酒
      之惡習，雙方因而發生口角衝突，致被告心生不悅，於同
      日下午一時三十分許離去，並前往臺南縣東山鄉東正村東
      勢一四八號其父親住處等事實，業據被告於本院審理時直
      承無訛，其與李德泉一起喝酒部分之事實，並據證人丁○○於本院九十六年一月十五日審理時結證在卷（見該日審
      理筆錄第八頁），嗣李德泉因與被告口角後氣憤未平，遂
      於當日下午二時三、四十分許，騎乘腳踏車至被告父親住
      處尋找被告理論，二人碰面後，李德泉仍一再指責被告害
      其養成飲酒惡習，並憤而出手毆打被告等節，亦經被告於
      本院審理時供陳無訛，並有被告提出其遭李德泉毆打載有
      前胸、右手、右膝挫傷及顏面裂傷之診斷證明書、病歷表
      等在卷足憑（見相驗卷一七九頁，原審卷二九至三一頁）
      ，且據當時在場之證人蘇域峻（即被告之弟）於本院審理
      時證稱「．．．丙○○先回到家裡，要拿香煙給我抽，我
      因手黑油油的沒接受，他就進到家裡面，後來李德泉來到
      我家，問我大哥在否，便進去家裡找我大哥，印象中他們
      兩人從外面出去，我餘光看到我大哥滿都是血，李德泉旋
      轉了半圈倒地，丙○○說不要假，我看情況不對，便叫救
      護車。」等語（見本院九十六年一月十五日審理筆錄第五
      頁），堪認被告所述當日下午二時三、四十分許，李德泉
      騎乘腳踏車至其父親住處指責伊害其喝酒，並憤而出手毆
      打被告之事實可採。惟李德泉先前結束與丁○○等人喝酒
      時，並未受傷，此據證人丁○○於本院審理時證實無訛（
      見前揭同日筆錄第九頁），在前往被告父親住處找到被告
      時，亦無受傷跡象，亦據證人蘇域峻於本院審理時結證在
      卷（見同日審理筆錄第七頁），惟在被告父親住處與被告
      發生衝突後，即因倒地而由證人蘇域峻於當日下午二時四
      十五分報案，經臺南縣消防局救護車將其送抵營新醫院救
      治，延至同年月二十一日不治死亡，此有臺南縣消防局九
      十五年一月二十日南縣消指字第０九五００００八五二號
      函、記載被害人死亡時間之營新醫院診斷證明書及相驗屍
      體證明書附卷可參（詳相驗卷十四、一六七頁，原審卷四
      一頁）。因被害人李德泉於案發當日昏迷倒地後至死亡時
      為止，均持續在醫院救治，自無可能另受其他傷害，因此
      被害人李德泉之所以受傷死亡，即與其於九十三年四月十
      四日下午二時三十分至被告父親住處與被告發生衝突有關
      。
（二）被害人李德泉死亡後，經法醫師鑑定結果，造成死者死亡
      之原因為頭部單側撞擊傷、顱內出血導致腦水腫及蜘蛛膜
      出血，壓迫中樞神經死亡，出血位置較近體表，推定他殺
      機會較大，又被害人李德泉之頭部頭皮除『左顳部出血外
      』無明顯外傷，該頭部單側撞擊傷即指左顳部出血部位，
      此有法務部法醫研究所 (93)有法務部法醫研究所 (93)法
      醫所醫鑑字第０六二五號鑑定書附卷可憑（詳相驗卷一五
      七頁）。又該鑑定書所載被害人頭部傷勢之「單側撞擊傷
      」成因，據法務部法醫研究所函覆稱：單側之撞擊傷大多
      是以物體移動打人所致，若有器械則易存有形態傷及骨折
      ，同時若力量較大時也容易導致骨折及對撞傷出現，其撞
      擊傷常大於對撞傷，故【單側之撞擊傷應為毆打所致】等
      情，有該所九十四年十一月十七日醫理字第０九四０００
      四五四八號函附卷可參（見原審卷三二頁）。參以鑑定人
      乙○○○○於原審證稱：我們解剖時，發現李德泉頭皮左
      顳部出血，但沒有明顯的外傷，左顳部帽狀腱膜出血三乘
      二公分，出血點只有一公分，頭部無骨折，且只有單側傷
      ，從這些來判斷，李德泉受傷情形應該比較輕微。如果是
      被人推倒在地上的情形，則會出現對撞傷，且出血的傷勢
      也會比較嚴重等語（見原審卷九一頁）；於本院證稱：「
      （法官問：被害人有無可能自體的病變造成他頭部的外傷
      ？）一般頭部外傷，從頭皮往裡面算，越表淺外力的關係
      愈大，死者本身有帽狀腱膜出血，及硬膜出血，硬膜出血
      百分之七十五是外傷造成的，由此可斷定外傷的機會幾乎
      百分之百。」「（法官問：被害人頭部外傷，有沒有可能
      是被害人倒地頭部著地所造成的？）被害人倒地頭部著地
      的話是人移動去撞固定的物體，一般會產生撞擊傷及對撞
      傷，且對撞傷會大於撞擊傷，被害人他為單側而且輕微之
      傷害，因此倒地造成他頭部外傷的機會較少。」「（法官
      問：被人推倒跟他自己倒地的情況，在物理上都一樣的，
      所以法醫的意思是被害人是被人毆打？）被害人的傷是物
      體移動撞擊人所造成的，這樣的物體可能是人的拳頭也可
      能是器械。因為解剖沒有看到器械的痕跡，而且器械傷力
      量較大，也會造成撞擊傷跟對撞傷，而且是撞擊傷大於對
      撞傷。所以死者傷的形成比較像用拳頭或比較輕的力量所
      造成的。」等語（見本院九十六年三月五日訊問筆錄）。
      則被害人李德泉頭部傷勢，係遭人「徒手毆打」，而非遭
      人持器械毆傷或自體病變或自行摔倒所致，堪可認定。就
      此，被告及其辯護人雖稱：被害人李德泉頭部之左顳部傷
      勢，可能係李德泉出手毆打被告時，揮拳撲落空自行摔倒
      而受傷云云。然據鑑定人乙○○○○於原審證稱：如果是
      跌倒受傷的話，應該是頭部突出的部位受傷機會比較大，
      例如額頭及頭骨較突出的那圈較可能受傷。但李德泉受傷
      的部位是在顳部，就是一般人所說的太陽穴，並非突出的
      部位。而且李德泉配偶說李德泉是右撇子，所以李德泉用
      右手的機會比較大，如果李德泉是揮右拳撲空倒地，應該
      是右側頭骨突出的部位受傷，但是李德泉卻是左側顳部受
      傷，故而以此判斷李德泉不是揮拳撲空倒地受傷等語（見
      原審卷九二頁）。由鑑定人前揭供述，可知鑑定人係依被
      害人李德泉傷勢尚屬輕微，且受傷位置係在非屬突出部位
      之左側太陽穴等情綜合研判，認李德泉之傷勢並非其揮拳
      撲空摔倒時撞傷。故被告及其辯護人以前揭情詞置辯，即
      非可採。
（三）被害人李德泉頭部單側撞擊傷（即左顳部出血）既係於九
      十三年四月十四日下午二時三十分至被告父親住處與被告
      發生衝突所產生，且非自己揮拳撲空倒地或自體病變或自
      行摔倒所致，而係遭人用拳頭或比較輕的力量所造成，以
      當時僅有被告及在一旁修車之證人蘇域峻在場，蘇域峻證
      稱「．．．我餘光看到我大哥滿都是血，李德泉旋轉了半
      圈倒地，丙○○說不要假，我看情況不對，便叫救護車。
      」、「（辯護人問：有無看到李德泉用左手或右手打丙○○？）我彷彿看到李德泉作對丙○○作一些動作，作何動
      作我不清楚，無法描述。」、「（辯護人問：李德泉倒地
      臉左邊或右邊擦地面？）我沒注意。我只有感覺到他倒下
      去的動作。」、「（檢察官問：你剛說李德泉旋轉半圈是
      何意？）我看到李德泉往後轉180度後倒地，我眼角餘光
      看到。」、「（檢察官問：除了李德泉有旋轉的動作之外
      ，丙○○有何動作？）我看到丙○○有轉身的動作。」等
      情（見本院九十六年一月十五日審理筆錄第五、六頁），
      堪認係被告因不滿李德泉出手毆打伊，而基於傷害之犯意
      出手還擊、徒手毆打李德泉頭部一下，造成其左顳部（即
      左側太陽穴）頭皮輕微出血之傷害，否則若被告未出手毆
      打被害人李德泉，李德泉為何會「往後轉180度後倒地」
      ？被告本身又豈會有「轉身」及「叫李德泉不要假」等動
      作？又被告及其辯護人雖另以被告曾因職業災害造成右手
      五隻手指無法施力亦無法提重物等情，辯稱被告不可能徒
      手毆打被害人頭部成傷云云，惟被告徒手毆打李德泉頭部
      一下，並不一定係用右手，即縱使用右手，因被告右手力
      量約為正常人之百分之七十，此經奇美醫院柳營分院於九
      十六年一月四日檢附被告病歷摘要函覆本院在卷（見本院
      卷第九十一頁），並非全然無法以之傷人，且亦符合法醫
      劉景勳於本院所證「死者傷的形成比較像用拳頭或比較輕
      的力量所造成的。」（見本院九十六年三月五日訊問筆錄
      ）情節，被告於此所辯，亦不足為其有利之認定。
（四）至於被告於本院請求對其實施測謊，並聲請傳喚與其及被
      害人一起喝酒之證人黃棟，以證明其未毆打被害人頭部云
      云。惟因測謊本為輔助偵查之方法之一，並不能證明被告
      有無毆打被害人之犯罪事實，且案發至今已近三年，歷經
      偵審過程，相關當事人之記憶容易錯置、污染，測謊結果
      已不如案發時正確，此一證明方法為本院所不採，又檢察
      官起訴書所認定之犯罪時間，僅有被告及在一旁修車之證
      人蘇域峻在場，之前被告究竟與何人喝酒？其情形如何？
      已與本件被告有無在其父親住處毆打被害人之事實，欠缺
      關連性，是被告上開測謊及傳喚證人黃棟之聲請，核無必
      要，爰予駁回，併此敘明。
二、按加重結果犯，以行為人客觀上能預見其結果之發生，而主
    觀上無預見為要件。所謂能預見，乃指客觀情形而言，即依
    一般人之知識經驗可得預見其發生死亡之結果為已足（最高
    法院九十三年度臺上字第五一一一號判決、八十一年度臺上
    字第四０六七號判決意旨參照）。準此，被害人之死亡結果
    ，是否為被告出手毆打時客觀上所能預見？即有究明之必要
    。經查：
（一）被害人頭部受傷昏迷後送醫救治，延治七日後，仍因頭部
      單側撞擊傷，左顳部帽狀腱膜顱內出血，導致腦水腫及兩
      側蜘蛛膜瀰漫性出血，壓迫中樞神經死亡等情，有營新醫
      院診斷證明書、急診病歷、急診護理紀錄、法醫研究所前
      揭鑑定報告及相驗屍體證明書在卷可參。足認被害人死亡
      結果與頭部傷害間有因果關係。然縱使被害人死亡結果，
      係因被告出手毆打被害人頭部所致，仍應細究被告對於此
      一死亡結果，客觀上是否有預見之可能。
（二）又頭部雖屬人體要害，然尚難單憑傷勢位於頭部一節，即
      逕指被告對於被害人之死亡結果必有預見可能性，仍應視
      雙方爭執之起因、被告出手之力道、次數、被害人當時年
      紀、身體健康狀況及所受傷害程度等綜合研判。
（三）參諸被告與被害人為舊識，被告又受邀約至被害人住處飲
      酒，足見二人私誼尚佳，案發當日僅因被害人出言指責而
      發生肢體衝突，被告縱於扭打時毆中被害人頭部，出手力
      道應不致過重。且鑑定人乙○○○○就被害人是否係揮拳
      落空摔倒而受傷之部分，於原審及本院說明時證稱：如果
      係撲空而摔倒的話，一般來說會有撞擊傷及對撞傷，受傷
      的力道會比較大等語，已如前述。據此可知，茍本案被害
      人係揮拳落空而摔倒受傷，其摔倒時所受之力道，甚且還
      較被告出手毆打之力道為重，由此足見，被告出手毆打之
      力道，應非甚重。而被害人經解剖鑑定結果，頭皮除左顳
      部出血外，無明顯外傷，有法醫研究所前揭鑑定書附卷足
      憑，且鑑定人乙○○○○於原審亦證稱：我們解剖時，發
      現李德泉頭皮左顳部出血，但沒有明顯的外傷，左顳部帽
      狀腱膜出血三乘二公分，出血點只有一公分，頭部無骨折
      ，且只有單側傷，從這些來判斷，【李德泉受傷情形應該
      比較輕微】等語（見相驗卷一五七頁，原審卷九一頁）。
      由被害人受傷情形應屬輕微一節，足以推知，被告出手毆
      打被害人時，其力道亦應屬輕微。
（四）再依解剖鑑定結果觀之，被害人除頭皮之左顳部出血外，
      其餘部分並無明顯外傷，且亦僅有左側「一處」出血點等
      情，有法醫研究所前揭鑑定報告可按（見相驗卷一五七頁
      ），足見被告並未對被害人頭部施以多次或密集之傷害。
      而被害人死亡後經病理解剖，其內臟器官除有脂肪肝外並
      無任何病變，亦有法醫研究所前揭鑑定書可按，據法醫劉
      景勳證稱：「（死者解剖的經過，有無可能被人打一拳就
      倒地昏迷？）有可能。因他本身的肝臟功能並不好。」、
      「整案件來講，他有外傷的事實，也有肝功能不好的事實
      ，這兩個因素都要考慮，造成的死亡的原因。這兩個因素
      是相輔相成。」（見本院九十六年三月五日訊問筆錄第四
      頁），而被害人肝功能欠佳，屬於個人內在體質，外表上
      不容易看出，且無證據顯示被告事前知悉，而以一不甚過
      重之力道毆打一般人之頭部一下，竟會併合肝功能欠佳之
      體質，產生死亡之結果，在客觀上實非任何人所得預見。
（五）綜上所述，被告與被害人私誼尚佳，縱一時衝突而出手毆
      打，亦不致出手過重。況被害人經解剖鑑定結果，其頭部
      傷勢尚屬輕微。而被害人於案發時正值壯年之四十五歲，
      且生前健康情形又屬正常，被害人配偶復供稱被害人身材
      壯碩，較諸被告身形瘦小，縱使二人發生肢體衝突，被害
      人亦不致於毫無招架之力。從而，被告與身材壯碩、健康
      良好又正值壯年之被害人發生肢體衝突，縱被告於扭打間
      毆中被害人頭部，惟因非屬多次密集之傷害，且力道非大
      ，其客觀上應無法預見被害人會併合肝功能不好而發生死
      亡結果，應無疑義。是被害人之死亡結果，既已超出被告
      客觀上可預見之範圍，自不應將被害人死亡之加重結果課
      諸被告，亦不應以被害人發生死亡結果而逕論被告傷害致
      死之刑責。
三、核被告所為，係犯刑法第二百七十七條第一項之傷害罪。又
    被告就被害人之死亡結果並無預見可能性，已如前述，檢察
    官認被告所為係犯刑法第二百七十七條第二項之傷害致死罪
    嫌，尚有未洽，惟起訴之基本事實同一，本院自應予審理，
    並變更起訴法條。至於檢察官於本院九十六年二月十二日審
    理庭指出被告在當日（即九十三年四月十四日）十二時至十
    四時三十分之間，亦有在別處毆打被害人，原審亦根據被害
    人李德泉頭部傷勢及出血量研判，自李德泉頭部受傷至出血
    量達一定程度而擠壓腦部昏迷倒地為止，至少需要一、二個
    小時，及一般人平均腦重量為一三００公克計算，腦水腫增
    加一百公克即達到昏迷程度，而腦水腫係以每小時五十公克
    之速度增加，因被害人李德泉死亡時腦水腫為一五六０公克
    ，則自其頭部受傷時起至昏迷倒地為止，應歷時約二小時，
    依被害人李德泉案發當日昏迷之時間，為下午二時四十五分
    許左右推算，認定被告在案發當日中午十二時四十五分許，
    在被害人住處，徒手毆打被害人頭部之事實，並據以判處被
    告傷害罪刑。然檢察官上開被告犯罪時間之認定，並無證據
    證明，原審根據被害人出血量及腦水腫增加之速度而認定之
    受傷時間，亦屬一般可能情形，而非必然，自屬推測，且據
    鑑定人劉景勳於本院證稱：「（在解剖上及綜合醫院醫療紀
    錄，可否確定被害人倒地昏迷前受傷的時間？）沒辦法確定
    。病歷上記載抵院時已經死亡，所以確定的時間難以確認。
    」、「（法官問：也沒有辦法從腦水腫增加的速度確定？）
    他到醫院的時候，有作電腦斷層確定腦水腫跟顱內出血，但
    何時有腦水腫不知道，而且腦水腫也沒有秤。」、「（死者
    解剖的經過，有無可能被人打一拳就倒地昏迷？）有可能。
    因他本身的肝臟功能並不好。」等語（見本院九十六年三月
    五日訊問筆錄第四頁），則被害人何時有腦水腫、頭部何時
    出血？既無法確定，據此所為之推算，即無意義，被害人因
    本身體質關係，既有可能被打一下即倒地昏迷，即有可能係
    於當日下午二時三十分在被告父親住處遭被告擊中頭部而受
    傷，檢察官及原審所為被告犯罪時間之認定，因無確證，為
    本院所不採，附此敘明。
四、原審以被告罪證明確，而予以論罪科刑，固非無見，惟其就
    被告犯罪時間（即被害人受傷時間）之認定，並非正確，已
    如前述，被告上訴意旨否認有傷害犯行，檢察官依據告訴人
    之請求上訴意旨認被告有致人於死之預見，雖均無理由，惟
    原判決之事實認定既非正確，即屬無可維持，又被告於犯罪
    後確未與被害人家屬達成民事和解，犯後態度不佳，檢察官
    上訴指摘原審量刑（按為有期徒刑五月）過輕，此部分則為
    有理由，應由本院予以撤銷改判。爰審酌被告素行尚佳，且
    與被害人為舊識，僅因一時衝突而出手毆打被害人，其出手
    之力道非重，惟其犯後矢口否認傷害之犯行，犯後態度非佳
    ，且未與被害人家屬達成民事和解、賠償損害等一切情狀，
    量處如主文第二項所示之刑，並諭知易科罰金之折算標準（
    按被告行為後，刑法業於九十四年二月二日修正公布，並於
    九十五年七月一日施行，本案涉及刑法法律變更部分，依修
    正後刑法第二條第一項規定，經附表所示比較新舊法結果，
    應適用被告行為時易科罰金之規定）。
據上論結，應依刑事訴訟法第369條第1項前段、第364條、第299
條第1項前段、第300條，刑法第277條第1項、（修正前）第41條
第1項前段，罰金罰鍰提高標準條例第1條、（廢止前）第2條，
判決如主文。
本案經檢察官邱克斌到庭執行職務。
中　　華　　民　　國　　96　　年　　4　　月　　23　　日
                  刑事第二庭  審判長法　官  葉居正
                                    法　官  郭千黛
                                    法　官  吳森豐
以上正本證明與原本無異。
檢察官如不服本判決應於收受本判決後十日內向本院提出上訴書
，其未敘述上訴理由者並得於提起上訴後十日內向本院補提理由
書。
本件被告不得上訴。
　　　　　　　　　　　　　　　　　　書記官  李珍鳳
中　　華　　民　　國　　96　　年　　4 　　月　　24　　日
附表：
┌──────┬─────────┬─────────┬───────┐
│比較法條    │修正前刑法於本案  │修正後刑法於本案  │依從舊從輕原則│
│　　　　    │適用之法律效果    │適用之法律效果    │  比較結果    │
├──────┼─────────┼─────────┼───────┤
│刑法第41條第│依修正前罰金罰鍰提│如易科罰金，以新臺│修正施行後之刑│
│1項前段     │高標準條例第2 條規│幣1,000元、2,000元│法未較有利於被│
│            │定，易科罰金數額提│、3,000元折算1日。│告，應適用修正│
│            │高為100倍 。如易科│                  │前之規定。    │
│            │罰金，以銀元300元 │                  │              │
│            │即新臺幣900元折算1│                  │              │
│            │日。              │                  │              │
└──────┴─────────┴─────────┴───────┘
附錄：本判決論罪科刑條文：
中華民國刑法第277條第1項（普通傷害罪）
傷害人之身體或健康者，處3年以下有期徒刑、拘役或1千元以下
罰金。
